臺灣高雄地方法院民事判決　　　　　　　 94年度簡字第14號
原　　　告　漢衛公寓大廈管理維護股份有限公司
法定代理人　丙○○
訴訟代理人　鄭曉東律師
　　　　　　魏緒孟律師
被　　　告　都會營大樓管理委員會
法定代理人　甲○○
訴訟代理人　許瑜容律師
當事人間請求損害賠償等事件，本院於民國94年8 月23日言詞辯
論終結，判決如下：
  主  文
原告之訴駁回。
訴訟費用由被告負擔。
  事實及理由
一、按訴狀送達後，原告不得將原訴變更或追加他訴，但減縮應
    受判決事項之聲明，或被告於訴之變更無異議，而為本案之
    言詞辯論者，視為同意變更，民事訴訟法第255條第1項第3
    款及第2 項分別定有明文。本件原告起訴請求被告給付新台
    幣（下同）1,339,850 元，嗣於起訴狀繕本送達後減縮請求
    ，主張被告應給付440,000 元，被告並無異議而為本案之言
    詞辯論，揆諸前開法律意旨，原告所為訴之變更，自屬合法
    。
二、原告主張：
(一)、兩造於民國92年12月31日訂立管理維護委託契約書，由原告
    對被告所屬位在高雄縣鳳山市○○路○段265 號都會營大樓
    共用及約定共用部分進行管理維護工作，期間自93年1月1日
    起至同年12月31日止，原告應配置主任、副主任各1 人、管
    理服務中心管理員6 人、車庫管理員6人、清潔人員5人，被
    告則須給付管理服務費479,850 元。又兩造為有效管理地下
    室停車事宜，另行約定：「經管理委員會同意得裝設車牌辨
    識系統2 套，每套以430,000元計（未稅），合計860,000元
    ，費用由原告暫支。裝設後車道管理人員由6人減為4人，合
    約期間每月每人折抵22,000元，每月折抵費用合計44,000元
    。若中途解約或管理維護委託契約期滿不再續約，原告無條
    件拆除回復原狀或由被告以原價8 折扣抵已折抵金額後買回
    。」（下稱系爭契約）。
(二)、嗣原告於93年2 月28日墊款委請他人裝設符合通常效用，即
    得以辨識入口車道之車牌辨識系統完畢，但被告不僅遲未就
    該系統進行測試，且以內部意見不一為由，不使用造成設備
    閒置。原告既於93年2 月底裝設車牌辨識系統完成，且因被
    告不使用該設備之結果，致原告本應減少提供車道管理人員
    2 人之給付亦無從解免，故依系爭約定，被告本應按每月44
    ,000 元 計算，共10月分期清償上開必要費用，至於被告於
    給付上開金額完畢後，得選擇期滿不再續約時任由原告拆除
    該系統，或給付按餘額420,000 元依8 折計算之336,000 元
    後，取得車牌辨識系統繼續使用。為此爰依系爭約定及民法
    第546 條第1 項規定，起訴請求被告給付440, 000元，及自
    起訴狀繕本送達之翌日起至清償日止，按週年利率5%計算之
    利息。縱伊所提供之車牌辨識系統不符合契約預定效用，則
    被告解除契約亦有顯失公平之情形，難認為有理由。
三、被告則以：系爭車牌辨識系統兩造曾約定必須可適用於被告
    車輛管制之用途時，始與原告議定價格，若無法合於約定使
    用時，則請原告拆回。嗣因該系統無法辨識車道全面之車牌
    號碼，以致未能與被告東西區車道柵欄機械位置同步使用，
    被告遂於93年4 月20日決議不採用，並請原告加強取締違規
    汽機車，因此自毋須給付未受領之車牌辨識系統。再者，於
    車牌辨識系統測試期間，被告並未依系爭約定按月減少收取
    管理費44,000元資以抵用車道辨識系統之費用，足見被告從
    未正式同意使用該系統自明。況裝設車牌辨識系統之費用如
    係由原告代墊，則其僅得請求實際支出之682,500 元，且系
    爭契約中復已明定原告回復原狀之義務或被告折價買回之權
    利，顯見系爭契約之性質應屬買賣契約至明。系爭車牌辨識
    系統既未符合契約約定效用，且原告仍維持派遣車道管理人
    員6 人之給付義務，而被告亦依管理維護委託契約之內容按
    月給付原告479,850 元，從而被告自毋須給付車牌辨識系統
    之費用，故請求駁回原告之訴等語。
四、兩造於92年12月31日訂立管理維護委託契約書，由原告對被
    告所屬之都會營大樓共用部分進行管理維護工作，期間自93
    年1月1日起至同年12月31日止，原告應配置主任、副主任各
    1人、管理服務中心管理員6人、車庫管理員6人、清潔人員5
    人提供約定之服務，被告則須按月給付管理服務費479,850
    元；又兩造為有效管理地下室停車事宜，復約定如經被告委
    員會同意時，得裝設車牌辨識系統；嗣被告於93年1 月18日
    第7屆第5次會議決議與原告訂約，於93年2 月20日開始裝設
    車牌辨識系統，視被告委員會之裝設共識及合約簽訂繼續施
    工，正式啟用時間依測試實況另行訂定；原告依系爭約定委
    請紀莛科技股份有限公司（下稱紀莛公司）裝設車牌辨識系
    統完畢，共支出682,500 元（含稅），被告並未依系爭約定
    方式給付價金予原告，而兩造之管理契約亦於93年12月31日
    期限屆至後終止等事實，為兩造所不爭執，並有管理維護委
    託契約書、特別約定事項、被告第7屆管理委員會第6次會議
    紀錄、付款申請書、統一發票、存證信函等為證，堪信為真
    正。至於原告主張伊既已裝設符合通常效用之車牌辨識系統
    完畢，依系爭約定被告即應分期按每月44,000元，共十月給
    付其執行委任事務之必要費用，則為被告所否認。故本件應
    審究者，在於(一)系爭約定之法律性質？(二)依約車牌辨識系統
    之效用為何？原告給付之車牌辨識系統是否符合契約所預訂
    之效用？(三)被告解除契約是否顯失公平？茲分述如下。
五、系爭約定之法律性質？
    按契約應以當事人立約當時之真意為準，而真意何在，又應
    以過去事實及其他一切證據資料為斷定之標準，不能拘泥於
    文字致失真意，最高法院19年上字第453 號判例參照。兩造
    就系爭車牌辨識系統，固約定由原告裝設，費用亦由其「暫
    支」，但該標的物交易之利益及危險，均歸屬於原告，此觀
    諸其以682,500 元之價金，委請紀莛公司裝設後，依約向被
    告請求860,000 元；及證人即紀莛公司人員乙○○於本院證
    陳：系統之接洽及價金之磋商、協調、給付，均與原告商討
    之語（詳卷第143 頁）至明，從而原告所處理之車牌辨識系
    統，應為自己之事務，核與委任契約係處理他人事務之性質
    有別，自難以約定文字係以「暫支」之義，率予認定為委任
    契約。故由原告將其委請紀莛公司所裝設車牌辨識系統，移
    轉予被告，被告將價金，分期方式給付之整體事實憑斷，系
    爭契約之法律性質，應屬買賣契約，至為顯然，從而原告主
    張具有委任契約性質云云，即與當事人締約時之真意未符，
    尚難遽採。
六、依約車牌辨識系統之效用為何？原告給付之車牌辨識系統是
    否符合契約所預訂之效用？
    經查，被告所屬之都會營大樓，分為東西二個車道，車道寬
    度各為539 公分及600 公分，可同時2 部汽車進出，車道各
    緊臨鳳山市○○○路及光復路，地下室共有300 多個汽車停
    車位，於系爭契約訂定前，係由原告派遣2 名車道管理人員
    ，對於進出人車實施管制等事實，為兩造所不爭執，並有照
    片8 幀、地下室平面圖、管理費用服務費用表1 份、車道平
    面圖2 份在卷可稽（詳卷第73頁、第117 頁至第123 頁），
    堪予認定。被告支出費用採購之動機，本係針對該大樓車道
    之特性，進而產生需求，因此兩造對於車牌辨識系統所能提
    供之效用，自應依被告之需求而定，其理甚明。自不能罔顧
    消費者之主觀需求，徒憑市面同類商品所能提供之效用，強
    謂消費者之需求應與市面商品效用等量齊觀。被告對於車牌
    辨識系統之需求，是為了辨識進出地下室車道車輛，透過自
    動化設備，可以減少車道管理人員，進而降低管理費用，為
    兩造自認無訛。兩造對於究竟該系統所能提供之辨識範圍，
    應為入口車道或車道全面產生爭執，惟此爭點除前述應從需
    求面判斷外，從實際面而言，被告都會營大樓之東西車道均
    緊鄰車輛進出頻繁之道路旁，因此車輛行進除藉由轉彎之方
    式抵達車輛入口外，尚須禮讓直行之汽機車先行（道路交通
    安全規則第97條第5 款參照），此特性為達管制及進出流暢
    起見，其辨識範圍應以較為寬廣之角度為宜，故依此特性及
    前開被告之需求觀之，系爭契約之預定效用，自應達於能辨
    識車道全面範圍車牌號碼之效果，原告主張僅須按通常效用
    ，給付能辨識入口車道之系統即為已足云云，即不足採。原
    告所給付之車牌辨識系統，僅能辨識自單向入口車道進入之
    汽車車牌，無法配合被告需求之用途，辨識自車道全面進入
    之汽車車牌，自難以達到透過自動化設備，精簡車道管理人
    員，減少管理費之契約預訂效用。從而原告主張已裝設車牌
    辨識系統完畢，被告遲未就該系統進行測試，且以內部意見
    不一為由，不使用造成設備閒置云云，則與事證不合，尚難
    採信。
七、被告解除契約是否顯失公平？
    末按買賣因物有瑕疵，而出賣人應負擔保之責者，買受人得
    解除契約，但依其情形解除契約顯失公平者，買受人僅得請
    求減少價金，民法第359 條定有明文。至於買受人解除契約
    ，是否顯失公平，除應視契約之內容外，並應參酌雙方之訂
    約能力、雙方前後交易之經過及獲益之情形等其他因素，全
    盤考慮，資為判斷之依據。本件車牌辨識系統既不符合契約
    預定之效用，從而被告依前開規定主張解除契約，自屬有據
    。至於該系統之費用可分為硬體及軟體部分，硬體佔總價金
    約3/4 、軟體則佔約1/4 ，如解除契約，將系統拆回，硬體
    仍可使用，但軟體除能作單機使用外，無法再使用，業據證
    人乙○○結證陳明甚詳（詳卷第141 頁），衡情尚無非毀損
    不能分離或分離需費過鉅之情形；此外該無法再使用之軟體
    部分，若繼續存留在被告處，對被告毫無利益可言，因此被
    告解除契約，客觀上顯難謂有顯失公平之處即明。
八、綜上所述，原告給付之車牌辨識系統無法達成契約所約定之
    效用，被告自得依民法第359 條規定解除契約，系爭契約既
    經解除，原告自難依已解除之契約請求被告支付買賣價金。
    故原告請求被告給付440,000 元，及自起訴狀繕本送達之翌
    日起至清償日止，按週年利率5%計算之利息，自屬無據，應
    予駁回。
九、據上論結，本件原告之訴為無理由，依民事訴訟法第436 條
    第2項、第78條，判決如主文。
中　　華　　民　　國　　94　　年　　 9 　　月　　6　　日
                  民事鳳山分庭法　官　李代昌
正本係照原本作成。
如不服本判決，應於送達後20日內，向本院提出上訴狀並表明上
訴理由，如於本判決宣示後送達前提起上訴者，應於判決送達後
10日內補提上訴理由書（須附繕本）。
中　　華　　民　　國　　94　　年　　 9 　　月　　6　　日
                                書記官　林豐富
